臺灣板橋地方法院刑事判決              100年度訴字第214號
公  訴  人  臺灣板橋地方法院檢察署檢察官
被      告  王維新
選任辯護人  呂佩芳律師
            高奕驤律師
上列被告因詐欺等案件，經檢察官提起公訴（99年度調偵字第18
38號），本院判決如下：
    主  文
王維新犯詐欺取財罪，處拘役肆拾日，如易科罰金，以新台幣壹
仟元折算壹日。
    事  實
壹、王維新與創立初期暫設臺北市○○○路○ 段62號2 樓之1 之
    「海芯科技有限公司」（下稱海芯公司）負責人黃文冠有合
    作關係，由黃文冠授權王維新拓展或處理海芯公司在大陸地
    區之業務，以增進海芯公司之營收利益，王維新因此掛名海
    芯公司大中華地區執行長之頭銜。於民國98年2 月上旬某日
    ，王維新在臺北市國際世貿展結識林玲依，刻意隱瞞真實姓
    名而以「王治國」名義與林玲依交往，並基於為自己不法所
    有之意圖，於98年2 月底至3 月初某日，先向林玲依提出「
    大陸國家國際物流師證照考證行程」（下稱本件考證行程）
    之文件，佯稱以林玲依之學歷，可參加98年3 月13日至16日
    在大陸地區福建省廈門市舉辦之大陸國家級國際物流師證照
    （下稱本件物流師證照）考試，其可陪同林玲依前往大陸地
    區參加考試，以協助林玲依取得本件物流師證照，總計報名
    費為新台幣（下同）6 萬8 千元云云，復於同年3 月9 日至
    10 日 間，透過電子郵件寄送附件「物流考試合約書」（契
    約之甲方為海芯公司，載明參加甲方代辦之本件考證行程，
    總費用為6 萬8 千元等事項，下稱本件合約書）、「轉帳回
    傳單」（載明轉帳之帳號為李蕾【王維新之配偶】在彰化銀
    行仁和分行帳號：0000-00-000000-00 號帳戶【下稱本件帳
    戶】，以及轉帳後請將轉帳單回傳至00-00000000 號翁小姐
    收等事項）之文件檔案予林玲依，供林玲依自行列印後簽署
    本件合約書，但因林玲依無力負擔全部報名費用，故遲至98
    年3 月11日11時之前仍未轉帳上開報名費用，此時王維新承
    前同一犯意，先透過電話聯繫不知情之黃文冠，委由黃文冠
    以電話向林玲依催促繳款，而林玲依與黃文冠聯繫完畢後，
    再透過電話與王維新聯繫，經王維新表示僅需轉帳3 萬1 千
    2 百元至本件帳戶，其餘費用由王維新負擔，林玲依需於轉
    帳3 萬1 千2 百元後，再將填妥之本件合約書、轉帳資料傳
    真至00 -00000000號電話即可云云，致林玲依陷於錯誤，誤
    信完成上開手續及轉帳報名費用，即可由王維新陪同而參與
    本件考證行程，遂依王維新之指示，先在（改制前）臺北縣
    中和市○○路36之12號7 樓住處內填妥本件合約書，又於98
    年3 月11日11時52分、3 月11日11時56分及3 月12日8 時48
    分許，在（改制前）臺北縣中和市○○路736 號便利商店內
    操作自動櫃員機，陸續轉帳1 千2 百元、2 萬5 千元、5 千
    元（合計轉帳3 萬1 千2 百元）至本件帳戶，復將轉帳款項
    之交易明細3 份及簽署完畢之本件合約書，傳真至王維新前
    述指定之電話號碼，王維新至此詐騙得手。詎王維新於收受
    林玲依前開轉帳之款項後，未依約定辦理並陪同林玲依前往
    大陸地區參與本件考證行程，經林玲依多方聯繫仍避不見面
    ，始驚覺受騙，而於98年6 月2 日報警，為警循線查悉上情
    。
貳、案經林玲依訴由（改制前）臺北縣政府警察局中和第一分局
    移送臺灣板橋地方法院檢察署檢察官偵查起訴。
    理  由
壹、證據能力之認定：
一、按被告以外之人於審判外之言詞或書面陳述，除法律有規定
    者外，不得作為證據，刑事訴訟法第159 條第1 項定有明文
    。次按92年修正公布之刑事訴訟法改採以當事人進行為主之
    訴訟制度，檢察官代表國家偵查犯罪、實施公訴，基於當事
    人一方原告之地位，就被告犯罪事實及訴訟條件與據以認定
    證據能力等訴訟程序上之事實，固應善盡舉證責任。然因檢
    察官訊問證人、鑑定人等被告以外之人時，均能遵守法律規
    定而不致違法取供，並令具結，可信性極高，為兼顧理論與
    實務，乃於同法第159 條之1 明定檢察官於偵查程序取得被
    告以外之人所為陳述，除顯有不可信之情況者外，均有證據
    能力，得為證據。故被告等當事人、代理人、辯護人、輔佐
    人若主張其顯有不可信之情形者，本乎當事人主導證據調查
    原則，自應負舉證責任，否則，被告以外之人向檢察官所為
    之陳述，毋庸另為證明，即得作為認定被告犯罪之證據。而
    所謂「顯有不可信」之情況，係指其不可信之情形，甚為顯
    著瞭然者，固非以絕對不須經過調查程序為條件，然須從卷
    證本身，綜合訊問時之外部情況，例如：是否踐行偵查中調
    查人證之法定程序，給予在場被告適當詰問證人之機會等情
    ，為形式上之觀察或調查，即可發現，無待進一步為實質調
    查之情形而言（參最高法院96年度台上字第5684號判決意旨
    ）。又按被告以外之人於偵查中向檢察官所為之陳述，除顯
    有不可信之情況外，得為證據，同法第159 條之1 第2 項亦
    有明定。又按刑事訴訟法第158 條之3 規定：「證人、鑑定
    人依法應具結而未具結者，其證言或鑑定意見，不得作為證
    據。」所謂「依法應具結而未具結者」，係指檢察官或法官
    依刑事訴訟法第175 條之規定，以證人身分傳喚被告以外之
    人（證人、告發人、告訴人、被害人、共犯或共同被告）到
    庭作證，或雖非以證人身分傳喚到庭，而於訊問調查過程中
    ，轉換為證人身分為調查時，此時其供述之身分為證人，則
    檢察官、法官自應依本法第186 條有關具結之規定，命證人
    供前或供後具結，其陳述始符合第158 條之3 之規定，而有
    證據能力。若檢察官或法官非以證人身分傳喚而以共犯、共
    同被告身分傳喚到庭為訊問時，其身分既非證人，即與「依
    法應具結」之要件不合，縱未命其具結，純屬檢察官或法官
    調查證據職權之適法行使，當無違法可言。而前揭不論係本
    案或他案在檢察官面前作成未經具結之陳述筆錄，係屬被告
    以外之人於偵查中向檢察官所為之陳述，本質上屬於傳聞證
    據，基於保障被告在憲法上之基本訴訟權，除該被告以外之
    人死亡、身心障礙致記憶喪失或無法陳述、滯留國外或所在
    不明而無法傳喚或傳喚不到、或到庭後拒絕陳述等情形外，
    如已經法院傳喚到庭具結而為陳述，並經被告之反對詰問，
    前揭非以證人身分而在檢察官面前未經具結之陳述筆錄，除
    顯有不可信之情況者外，得為證據，並應於判決內敘明其符
    合傳聞證據例外之理由（參最高法院97年度台上字第2175號
    、第1373號判決意旨）。經查：
  (一)證人即告訴人林玲依於警詢中之證述，係屬被告以外之人於
    審判外之言詞陳述，依刑事訴訟法第159 條之規定，屬於傳
    聞證據，應排除其證據能力，被告王維新及其辯護人主張上
    開被告以外之人於警詢之證述無證據能力，於法有據，自堪
    採認。
  (二)證人黃文冠於99年10月18日偵查中之證述（參99年度調偵字
    第1838號卷第29至30頁），業經檢察官起訴書證據清單欄編
    號三引為本件事證，惟審酌該次檢察官訊問筆錄之內容，係
    記載以證人身分訊問黃文冠，但卻對證人黃文冠為所涉罪名
    及刑事訴訟法第95條所載事項之告知，是檢察官究以被告或
    證人身分訊問黃文冠，已非無疑，且該次訊問筆錄雖有證人
    黃文冠簽署之證人結文附卷，但筆錄內文未見檢察官依法告
    知證人黃文冠具結義務及偽證之處罰等相關事項之記載，自
    客觀上及形式上觀察卷證本身，難認檢察官已踐行偵查中訊
    問證人之法定程序，是依前開說明，足認有顯不可信之情況
    ，被告及其辯護人爭執證人黃文冠於偵查中證述之證據能力
    ，與本院認定之結果相符，自堪採認。
  (三)告訴人於98年11月23日、98年12月14日、99年9 月27日歷次
    偵查中之指述（參98年度偵字第30257 號卷第67頁、第75至
    76頁、99年度調偵字第1838號卷第26頁），同經檢察官起訴
    書證據清單欄編號二引為本件之證據，觀以檢察官上開三次
    訊問筆錄，均以告訴人身分加以訊問，而屬檢察官偵查中職
    權行使之範疇，自無依訊問證人之法定程序而告知具結義務
    及偽證罪處罰等相關事項之問題，且上開三次訊問筆錄，客
    觀上及形式上亦無明顯缺漏、違誤等顯不可信之情事，又告
    訴人上開三次偵查中之指述，性質上雖屬被告以外之人於審
    判外之陳述，而為傳聞之證據，然證人即告訴人已於100 年
    8 月26日本院審理中到庭證述，供被告及其辯護人對證人即
    告訴人為反對詰問，是被告此部分之訴訟上權益已獲完足之
    保障，依前揭說明，應認告訴人上開三次偵查中之指述內容
    ，依法應有證據能力，被告及其辯護人否認此部分證據之證
    據能力，自無足採。
二、至於本件認定事實所引用之卷內其餘卷證資料（包含被告之
    供述及其他文書證據），被告及其辯護人於準備程序同意作
    為本案證據，且審判程序中復未於言詞辯論終結前表示異議
    ，又卷內之其餘供述及其他文書證據，亦無刑事訴訟法第15
    9 條之4 之顯有不可信之情況與不得作為證據之情形，本院
    審酌該等證據作成時之情況，認為適於作為本件認定事實之
    證據，則依刑事訴訟法第159 條之5 之規定，認均有證據能
    力。
貳、認定犯罪事實所憑之證據及理由：
    訊據被告固不否認於98年2 月上旬某日在臺北市國際世貿展
    認識告訴人，當時給告訴人的名片上所載之姓名是「王治國
    」，其也有跟告訴人提及本件物流師證照的考試，考試期間
    是（98年）3 月13日至3 月16日，考試費用為6 萬8 千元，
    告訴人有將證件及款項交給其，讓其去辦這些考試的事，關
    於考試之費用，印象中其是以傳真方式提供本件帳戶給告訴
    人，其有請證人黃文冠打電話叫告訴人趕快匯款，是跟證人
    黃文冠說告訴人本件物流師證照考試之費用幫其催一下，告
    訴人有匯3 萬1 千2 百元入本件帳戶，此金額是其講的，其
    是抓一個大略數值，本件合約書是其提供給告訴人，其向告
    訴人說明，如果願意參加本件物流師證照考試，可以填載本
    件合約書，填載完畢後交給其，讓其為告訴人代辦本件物流
    師證照考試之事，後來告訴人填妥後傳真給其，其有收到告
    訴人之傳真文件，其就開始為告訴人辦理，其沒有幫告訴人
    辦理購買機票事宜，因為告訴人說沒有準備，而考試費用從
    6 萬8 千元變成3 萬1 千2 百元，變成其私人幫告訴人，辦
    不成之後，其要將錢退回給告訴人，自98年3 月12日至6 月
    2 日期間，其確實有看到告訴人寄發之電子郵件、簡訊，以
    及來電紀錄，但其沒有接電話或回覆電子郵件、簡訊等情，
    惟仍矢口否認有何犯行，辯稱：其沒有說要陪同告訴人至大
    陸地區考試，告訴人所匯3 萬1 千2 百元是為「認證」、「
    檢覈」本件物流師證照之費用，因為告訴人說沒有準備當年
    度3 月中旬之本件物流師證照考試，告訴人會填載本件合約
    書是為了「檢覈」取得本件物流師證照才填載，其無詐騙告
    訴人款項之犯行云云。經查：
一、刑法第339 條第1 項詐欺罪之成立，以意圖為自己或第三人
    不法所有，以詐術使人將本人或第三人之物交付為要件。故
    加害者如有不法取得財物之意思，實施詐欺行為，被害者因
    此行為陷於錯誤而為財產上之處分，受其損害，即應構成該
    罪。最高法院80年度台非字第301 號判決意旨可資參照。本
    件被告於向告訴人取得前述3 萬1 千2 百元款項之過程，是
    否假借為告訴人辦理本件物流師證照考試，並可陪同告訴人
    前往大陸地區考試為由，而對告訴人施用詐術，使告訴人陷
    於錯誤進而轉帳款項至本件帳戶，而足認有不法所有意圖及
    施詐之情事，厥為本件被告是否成立詐欺取財犯行之關鍵，
    應先指明。
二、證人即告訴人林玲依於本院審理中證稱：其與被告係於98年
    2 月間在世貿一館認識，當時被告向其表示被告叫王治國，
    並說在聯電公司當主管，也有在東吳大學當教授，被告向其
    表示有本件物流師證照之考試，並以其所學科系很適合報考
    該證照，鼓勵其報名及前往大陸地區報考，被告有提供本件
    考證行程相關文件給其參看，考試時間是（98年）3 月13日
    （星期五）至3 月16日（星期一），詳細考試科目被告沒有
    講清楚，被告說報名費用是6 萬8 千元，包括食宿、機票等
    費用都含在裡面，詳細考試內容其不清楚，其亦沒有拿到任
    何考試之相關書籍，完全沒有準備考試，被告提及考這張證
    照對其在臺灣有一些幫助，而且人過去考試就可以了，其當
    時是有同意參加考試，但身上沒這麼多錢，被告說其可以付
    一半即3 萬1 千2 百元，另外一半被告要幫其出，亦即其只
    要付一半就可以去大陸那邊考試，被告有辦證件給其看，其
    同意要參加考試後，有簽署本件合約書再回傳過去，被告是
    以電子郵件寄一個檔案給其，其列印下來之後，被告叫其簽
    名蓋章，其有在中和市住處填寫本件合約書，與其匯款之收
    據，一起在中和市上班地點附近之便利商店內傳真回去，證
    明其已付款，其匯款帳號是被告寄送之電子郵件裡面有一個
    叫李蕾的帳戶（即本件帳戶），被告說把款項匯到本件帳戶
    ，當其於（98年）3 月11日及12日分三次付完款項並將本件
    合約書、匯款收據等傳真過去後，被告就立刻沒有聯絡，電
    話完全不接，就完全消失，被告只在（98年）4 月間打一次
    電話給其，說人在國外，就急忙掛電話，其來不及問被告關
    於考試之事，亦即自98年3 月12日其匯完前述款項後至同年
    6 月2 日提告之過程中，被告只有打過一次電話，其餘其撥
    電話給被告都沒聯絡上，發給被告之電子郵件及簡訊，被告
    亦均未回覆或理會，被告之後有將3 萬多元之款項以銀行電
    匯之方式匯回其帳戶，被告匯回款項之前與其亦無任何聯繫
    ，其是後來去銀行刷本子才發現該筆款項進來，其覺得被告
    向其詐騙是事實，其不接受此種強制和解之方式，且被告完
    全無悔意，故於98年12月間其再將款項匯還被告，其提告後
    才知道被告是叫王維新，不是叫王治國；在其報名考試之過
    程中，其記得有一個叫黃顧問的人撥打其行動電話向其催討
    前述款項，因為其不認識黃顧問，所以其打電話給當時之王
    治國（即被告），被告說就是把款項匯進去，再將本件合約
    書等資料傳真予黃顧問，卷附簡體字書寫之北京科技大學繼
    續教育學院之證明文件，是其提出本件告訴後，在法庭上檢
    察官交其觀看，其原先從未見過這些資料，被告並無向其講
    過如果來不及準備，也可以用檢覈方式幫其取得證照，被告
    是向其提及要到大陸去考試，而且其護照都辦了，就是要到
    大陸去考試，沒有說直接用檢覈方式取得證照等語（參本院
    卷第110 至120 頁）。另告訴人於偵查中指稱：被告在其款
    項匯出後就沒聯絡，其有收到被告匯還之申辦費用，但此係
    其提告之後才收到，被告當初告知其參加考試之時間是98年
    3 月中旬，被告提出審核資格退件之通知時間卻是98年5 月
    20日，顯然申辦之時間係在其提告之後，被告自始至終就是
    設局詐欺，從欺騙其交往開始一直到騙其匯錢參加考試，一
    旦其將錢匯到被告指定之帳戶後（即本件帳戶），被告就改
    口說不能參加，又避不見面，也不接電話，其要的只是一個
    公道等語（參98年度偵字第30257 號卷第67頁、第75至76頁
    ，99年度調偵字第1838號卷第26頁）。證人即告訴人上開指
    述及證述內容，核與告訴人提出之傳真文件即中國信託銀行
    自動櫃員機交易明細表3 份及註記「TO：科技協會黃顧問林
    玲依0000-000-000」等語字樣之文件、轉帳回傳單（註記開
    戶分行：彰化銀行仁和分行分行，代號：5321，帳號：0000
    -00-000000-00 ，戶名：李蕾，轉帳後請將轉帳單回傳至00
    -00000000 翁小姐收，黃顧問傳真00-0000-0000，轉帳：3
    萬1 千200 元等語）、本件合約書、本件帳戶交易明細查詢
    、電子郵件3 封（各載明附有轉帳回傳單或物流考試合約之
    檔案）、本件考證行程、被告名片2 張（其一載明被告以王
    治國名義，擔任中華高科技研究發展協會營運長，另一載明
    被告以王維新名義，擔任中華高科技研究發展協會營運長及
    動點管理諮詢有限公司首席顧問）等件彰顯之事實大致相符
    （參98年度偵字第30257 號卷第12頁、第13頁、第16至21頁
    、第26至28頁、第86頁、第93頁），對照被告前揭坦認之客
    觀事實，足認證人即告訴人指述及證述情節信而有徵，可信
    度甚高。
三、依卷附本件考證行程所示，載明大陸行程安排～4 天3 夜，
    費用NT＄68,000，第一天早上出發，下午抵飯店，晚上溫書
    ；第二天早上培訓課程，下午培訓課程，晚上培訓課程；第
    三天早上國家考試，下午參訪機構，晚上參訪機構；第四天
    早上（空白），下午返台，晚上（空白），附註：本費用不
    含護照及台胞證申請（本會可代辦），大陸行程具備證件：
    (一)護照(二)台胞證(三)最高學歷證件(四)在職證明(五)個人圖章等字
    樣（參98年度偵字第30257 號卷第86頁），參照本件合約書
    載明契約之甲方為海芯公司，甲乙雙方經協商後，乙方同意
    參加甲方所代辦本件物流師證照考試（98年3 月13日至3 月
    16日福建省廈門市4 日考證團，3 月13日至3 月16日之數字
    部分應係告訴人所填載），總費用為6 萬8 千元，包含項目
    如下：(一)報考流程手續費（代收代付）。(二)全程來回機票（
    代收代付）。(三)食宿及大陸全程車費（代收代付）。(四)培訓
    師資、教學場地、講義教材、培訓證書（代收代付）等字樣
    ，並由告訴人在本件合約書乙方欄位簽名蓋印，填寫電話、
    身分證字號、地址等欄位（參98年度偵字第30257 號卷第13
    頁反面），在在顯示被告向告訴人提出本件考證行程及本件
    合約書，係向告訴人指稱可代為辦理前往大陸地區「考試」
    取得本件物流師證照之情，至為昭然，否則被告何以提出須
    告訴人前往大陸地區歷經4 天3 夜諸多歷程之本件考證行程
    ，並提供載有包含「全程來回機票」、「大陸地區食宿、車
    費」等往來兩岸及大陸地區開銷之本件合約書，供告訴人簽
    名蓋印填妥後傳真予被告收受，其理至明，應堪認定。其次
    ，被告既不否認與海芯公司有合作關係，並身為海芯公司大
    中華地區之執行長，可處理海芯公司關於大陸地區之業務，
    其提供海芯公司名義之本件合約書於告訴人簽署後回傳，當
    係基於拓展海芯公司業務之用，若此業務真係歸由海芯公司
    承辦，則本件合約書自應送交海芯公司負責人黃文冠簽名用
    印，以使契約發生應有之法律效力，且對於告訴人轉帳之考
    試費用，亦應指定匯入海芯公司開設之金融機構帳戶，方合
    一般社會交易之常情，但對於被告提供予告訴人之本件合約
    書，事實上未經海芯公司確認並生效，且與海芯公司有關之
    款項，亦應透過海芯公司在華南銀行開設之帳戶進出，本件
    告訴人轉帳之款項，不是匯入海芯公司之帳戶等情，已據證
    人黃文冠於本院審理中證述無訛（參本院卷第122 頁、第12
    6 頁反面及第127 頁反面），可見被告雖提供本件合約書予
    告訴人簽名蓋印，卻始終沒有送回海芯公司交予負責人黃文
    冠確認契約並生效，亦未將因本件合約書而向告訴人收取之
    款項，指定匯入海芯公司使用之金融機構帳戶或交回海芯公
    司人員收執，顯見被告僅係利用本件合約書使告訴人受騙匯
    出款項至本件帳戶，而無令告訴人匯出之款項納為海芯公司
    營運收入之意。是被告利用海芯公司名義之本件合約書，誘
    使告訴人誤信參與海芯公司代辦之本件考證行程，進而匯出
    款項至本件帳戶後提領，所為有詐騙告訴人之犯意，至為明
    顯。證人即告訴人於本院審理中證稱其匯款繳付之3 萬1 千
    2 百元，係因被告佯稱其可至大陸地區考試取得本件物流師
    證照，且係遭被告詐騙才匯款至本件帳戶之情，與上開事證
    及事理相符，自堪採信屬實。被告及其辯護人辯稱告訴人匯
    款之3 萬1 千2 百元，係為「認證」或「檢覈」取得本件物
    流師證照之費用，且告訴人匯出上開款項時，已知交付費用
    之目的僅在取得證照，而非前往大陸地區考試云云，與前述
    事證彰顯之事實有違，自不足採。
四、被告及其辯護人另辯稱：被告收受告訴人本件代辦費用後，
    已立即為告訴人辦理本件物流師證照申請「檢覈」或「認證
    」事宜，告訴人於98年7 月獲頒本件物流師證照之情，可透
    過「中國專業人才庫管理中心」網站查詢即明（參本院卷第
    40至45頁、第154 至155 頁之98年7 月6 日中國專業人才管
    理中心國際物流師考試合格證書、中國專業人才庫管理中心
    網頁查詢、下載資料，以及公證書正本及所附網頁下載資料
    ）；且被告於98年3 月至5 月間，多次往返大陸地區為告訴
    人處理本件物流師證照檢覈事宜，所支出之費用累計至少16
    萬元，遠超過告訴人支付之代辦費用（參本院卷第144 至15
    3 頁之被告台胞證影本、電子機票收據、登機證等件）；又
    如被告真有詐騙之不法意圖，豈會將得手之代辦費用主動匯
    回；且告訴人自承對本件物流師證照之考試沒準備，如何前
    往大陸地區考試，綜上足見被告確依約定為告訴人辦理「檢
    覈」或「認證」本件物流師證照，並已如實取得證照，難認
    被告有詐欺犯行云云。然查：
  (一)被告向告訴人佯稱可代辦並陪同至大陸地區參與98年3 月13
    日至3 月16日之本件物流師證照「考試」，告訴人誤信為真
    而匯出款項3 萬1 千2 百元至本件帳戶等情，業據本院審認
    如上。證人即告訴人於本院審理中固證稱：其沒有拿到任何
    本件物流師證照考試相關之書籍，對於考試完全沒有準備等
    語（參本院卷第114 反面至115 頁），但亦補充證稱：那時
    候太匆忙，其沒有去問來不及準備，其只知道人過去考這樣
    就可以了，被告只跟其說人過去考就可以了，所以也沒準備
    考試資料等語（參本院卷第118 反面至119 頁），顯見告訴
    人因本件物流師考試期間時間迫近而未及準備，仍願參與本
    件考證行程，純因信任被告提及僅須親自前往大陸地區參加
    考試即可之言詞，且依前述本件考照行程表所示，至大陸地
    區後第一天晚上有溫書安排，第二天早上、下午及晚上均有
    培訓課程，告訴人當下信任被告對其參與本件物流師證照考
    試之安排，並無顯違常情之處，實難僅以告訴人自稱未準備
    本件物流師證照之考試，進而反推被告無以告訴人可以參與
    本件物流師證照考試為由詐騙款項之犯行，況且，告訴人有
    無準備本件物流師證照之考試，事關告訴人可否通過考試取
    得證照，無礙於被告有無施用詐術向告訴人詐取款項之認定
    ，是就證人即告訴人前揭證述內容，尚難據為對被告有利之
    認定。
  (二)如被告於收取告訴人匯出之前述款項後，因告訴人或被告方
    面之原因，無法順利一同前往參與考試，於發現原因之當下
    或係本件物流師證照考試期間結束之前，致電或當面向告訴
    人說明原委，甚至與告訴人討論所匯款項應何時歸還或另做
    其他處理，客觀上應非難事，況被告與告訴人於案發當時仍
    有交往關係，告訴人於匯出前述款項至本件帳戶後，仍於98
    年3 月20日、3 月22日、4 月2 日多次寄發電子郵件予被告
    ，言語間表達對被告之關心及體諒被告工作忙碌未能彼此聯
    繫之意（參本院卷第36至38頁），充分透露告訴人當時對被
    告之關懷及信任，就一般社會生活常情而言，姑不論被告於
    此期間穿梭兩岸是否純為解決告訴人申請「檢覈」或「認證
    」本件物流師證照之事，抑或基於自身業務而往來兩地，被
    告全然斷絕與告訴人之電話、簡訊、電子郵件等各方面聯繫
    ，暗自多次為告訴人奔走兩岸並逕自申請以「檢覈」或「認
    證」方式為告訴人取得本件物流師證照，顯與常情有違。是
    被告前述往來兩岸之情，縱使確有為告訴人申請以「檢覈」
    或「認證」方式取得證照，亦難以反推告訴人原本係委託被
    告以「檢覈」或「認證」方式取得證照，其理灼然。被告提
    出告訴人「檢覈」或「認證」取得本件物流師證照之相關文
    件，即認文件確屬真實，仍無礙於被告本件詐欺犯行之成立
    ，自亦無從執為對其有利之認定。
  (三)若告訴人真有委請被告代以申請「檢覈」或「認證」方式取
    得證照，而告訴人匯出之款項即作此途，被告於順利申請以
    「檢覈」或「認證」方式讓告訴人取得本件物流師證照後，
    告訴人所匯之款項應已全數用於上開正確用途，換言之，告
    訴人匯出款項之目的亦已達成，衡情度理被告均無事後再行
    「退還」款項予告訴人之必要，故就被告所辯為告訴人申請
    「檢覈」或「認證」本件物流師證照後，仍向告訴人「退還
    」申請「檢覈」或「認證」款項之舉，其主觀認知及客觀行
    為顯然前後矛盾，於理未合，更何況告訴人真有委請被告辦
    理「檢覈」或「認證」本件物流師證照之情，被告受人之託
    本應忠人之事，於辦理過程中接獲所辯「北京科技大學繼續
    教育學院」先後於98年3 月出具之本件物流師證照申請「認
    證」費用之證明書、98年5 月20日出具本件物流師證照「認
    證」學員申報材料不完整，暫不予辦理之通知書（參98年度
    偵字第30257 號卷第46至47頁），上開文件均關乎告訴人申
    辦本件物流師證照之「認證」或「檢覈」權益至鉅，被告於
    本院審理中竟供稱：接獲上開文件後，沒有立即與告訴人聯
    繫等語（參本院卷第133 頁反面），益見告訴人原始匯出款
    項之目的，絕非委請被告以「檢覈」或「認證」方式，辦理
    本件物流師證照甚明。
  (四)而關於被告取得告訴人前述匯款後，實未辦理告訴人參與本
    件物流師證照「考試」事宜，已如前述，被告事後縱有以告
    訴人先前提供之相關證件，為告訴人申辦「檢覈」或「認證
    」本件物流師證照，客觀上僅係被告實行本件詐欺犯行既遂
    後，另為其他事後補償或回復損害之行為，性質上等同行為
    人於實行財產犯罪後，將所得款項交還被害人，尚難以此倒
    果為因，以被告事後為告訴人奔走以「檢覈」或「認證」方
    式取得本件物流師證照，或是將款項匯還告訴人，即認被告
    所為無涉詐欺犯行。
  (五)綜合前述，被告及其辯護人上開辯解，概與卷附事證及事理
    相悖，或難以執為對被告有利之認定，猶難逕採。
五、至於被告及其辯護人以100 年3 月16日刑事準備書狀、100
    年6 月10日刑事聲請調查證據狀、100 年8 月26日刑事準備
    書（三）狀所提出之其餘事證，經核均與被告本件詐欺犯行
    是否成立無關，難為被告有利或不利之認定；而被告及其辯
    護人聲請本院囑託行政院法務部透過海峽兩岸共同打擊犯罪
    及司法互助相關協議，代為向大陸地區「北京科技大學繼續
    教育學院」函詢相關事項部分，均係以被告有無為告訴人申
    請「認證」或「檢覈」為基礎之詢問事項（參本院卷第79頁
    ），與本院認定被告向告訴人佯以「考試」為由詐騙款項之
    事實無涉，且即便函詢之回覆結果載明被告有為告訴人代辦
    申請「認證」本件物流師證照，於邏輯上亦難反推被告無本
    件詐騙犯行，是此部分聲請事項認無調查之必要，附為說明
    。
六、綜上所述，被告所為辯解均與上開事證及事理不合，或無從
    據為對其有利之認定，概不足採。被告本件詐欺犯行事證明
    確，洵堪認定，自應依法論科。
參、論罪科刑部分：
    核被告所為，係犯刑法第339 條第1 項之詐欺取財罪。其利
    用不知情之證人黃文冠向告訴人詐騙款項，為間接正犯。爰
    審酌被告本件以前未有犯罪經法院判刑並執行之刑事前案紀
    錄，有臺灣高等法院被告前案紀錄表1 份在卷可參，素行尚
    可，惟其利用與告訴人之交往關係，輕易博取告訴人之信任
    ，設詞向告訴人詐取款項，造成告訴人財產上之損失，而其
    犯後歷經警詢、偵查及審理時，多方飾詞卸免刑責，至今仍
    未坦認犯行，犯後態度難認良好，又考量其曾將包含本件詐
    騙所得款項在內之3 萬1 千5 百元，逕自匯回告訴人之帳戶
    作為歸還，係告訴人認為不願接受此等強制和解手法，復將
    款項匯回本件帳戶，並非被告犯後從未返還犯罪所得，且至
    本件辯論終結為止，仍未獲取告訴人之諒解，以及檢察官請
    求判處1 年以上有期徒刑，本院認檢察官求刑範圍對照被告
    犯罪情節及所得，猶嫌過重等一切情狀，量處如主文所示之
    刑，並諭知易科罰金之折算標準，以資處罰。
肆、不另為無罪諭知部分：
一、公訴意旨另以：被告未經海芯公司之同意授權，即擅自偽造
    署名契約當事人為海芯公司負責人黃文冠之本件合約書，並
    持該偽造之本件合約書佯與告訴人簽訂考試合約，因認所為
    涉及刑法第216 條、第210 條之行使偽造私文書罪嫌。
二、按犯罪事實應按證據認定之，無證據不得認定犯罪事實；被
    告或共犯之自白，不得作為有罪判決之唯一證據，仍應調查
    其他必要之證據，以察其是否與事實相符。刑事訴訟法第15
    4 條第2 項、第156 條第2 項分別定有明文。次按刑事法上
    之偽造私文書罪，旨在保護文書之制作權人所制作之文書，
    在社會生活中之公共信用法益免受不法之侵害。因之，無制
    作權人冒用有制作權人之名義，而制作之文書，若足生損害
    於公眾或該制作權人之權益者，即屬成立該罪名（最高法院
    93年度台上字第2851號判決意旨科資參照）。反面言之，有
    製作文書權限之人，縱以他人名義製作文書，既非無權冒用
    他人名義，所為自與刑法偽造文書罪不符。
三、訊據被告固不否認提供本件合約書予告訴人簽署之情，惟堅
    決否認此部分犯行，辯稱：其代辦本件物流師證照考試，有
    獲得海芯公司之授權，並無行使偽造私文書之犯行等語。經
    查：證人即海芯公司負責人黃文冠於本院審理中證稱：其為
    海芯公司負責人，海芯公司大概97年底至98年初成立，當時
    海芯公司應該尚未承辦本件物流師證照考試，因為海芯公司
    剛成立，要找很多對海芯公司有營收的項目進來，細節方面
    屬於大陸的部分是被告負責，被告與海芯公司算是合作關係
    ，當初有提及海芯公司如果有賺錢，會讓被告技術入股，所
    有有讓被告掛公司之名稱，只要是對海芯公司營收有幫助，
    被告都可以以海芯公司名義去做，卷附記載被告是海芯公司
    大中華事業群執行長CEO 之名片是真的，被告也有負責海芯
    公司在大陸地區相關業務之拓展與接洽，被告有權力去做這
    方面的事情，其是在偵查中才看到本件合約書，被告拓展海
    芯公司在大陸地區的業務，有關海芯公司之合約，要蓋上海
    芯公司大小章，才算是正式合約等語（參本院卷第120 至12
    1 頁），考量本件並無事證顯示證人黃文冠與被告有何恩怨
    、仇隙或債權債務關係，且證人黃文冠於本院審理中證述前
    已依法具結擔保所證內容真實，衡情應無刻意陷害或迴護被
    告之動機或必要，所證之情應堪採信。而依證人黃文冠前開
    證述情節，足認被告案發時與海芯公司有合作關係，被告有
    權以海芯公司名義從事大陸地區相關業務，而本件合約書內
    記載之內容，即屬海芯公司與簽約人（即告訴人）約定由海
    芯公司代辦簽約人前往大陸地區考取證照之行程，堪認被告
    應有權以海芯公司名義製作本件合約書供告訴人簽署，故依
    前開說明，被告既係有權製作本件合約書之人，其製作本件
    合約書之行為，自無構成偽造文書犯行之餘地，之後將本件
    合約書提供予告訴人簽署，亦與行使偽造私文書之要件不合
    。被告及其辯護人此部分辯解，與上開事證並無顯然相違之
    處，應堪採信屬實。公訴意旨僅以證人黃文冠未見過本件合
    約書，以及海芯公司當時未承辦國際物流師證照考試業務等
    情，遽認被告所為另成立行使偽造私文書犯行，尚有未恰。
四、綜上所述，本件依卷附事證，猶難使本院產生被告成立行使
    偽造私文書犯行之確切心證，依前揭說明，應認無從成罪，
    惟因公訴意旨認被告此部分所為，與其上開經本院論罪科刑
    部分間，有一行為觸犯數罪名之想像競合犯關係，為裁判上
    一罪，爰不另為無罪之諭知。又被告所為既無成立行使偽造
    私文書犯行，其製作並行使之本件合約書，當無援引刑法第
    219 條規定宣告沒收其上偽造署押之必要，均併此敘明。
據上論斷，應依刑事訴訟法第299 條第1 項前段，刑法第339 條
第1 項，刑法施行法第1 條之1 第1 項、第2 項前段，判決如主
文。
本案經檢察官黃怡華到庭執行職務。
中    華    民    國   100    年    9     月    30    日
            刑事第二十一庭  審判長法  官  劉元斐
                                  法  官  方鴻愷
                                  法  官  李俊彥
以上正本證明與原本無異。
如不服本判決應於收受送達後10日內向本院提出上訴書狀，並應
敘述具體理由；其未敘述上訴理由者，應於上訴期間屆滿後20日
內向本院補提理由書（均須按他造當事人之人數附繕本）「切勿
逕送上級法院」
                                  書記官  林文達
中    華    民    國   100    年    9     月    30    日
附錄本案論罪科刑法條全文：
刑法第339條
意圖為自己或第三人不法之所有，以詐術使人將本人或第三人之
物交付者，處 5 年以下有期徒刑、拘役或科或併科 1 千元以下
罰金。
以前項方法得財產上不法之利益或使第三人得之者，亦同。
前二項之未遂犯罰之。